【裁判字號】    97,簡上,57
【裁判日期】    971104
【裁判案由】    債務人異議之訴
【裁判全文】
臺灣彰化地方法院民事判決  97年度簡上字第57號
上  訴  人  甲○○
訴訟代理人  張奕群律師
被 上訴 人  乙○○
上列當事人間債務人異議之訴事件，上訴人對於民國97年3月18
日本院彰化簡易庭96年度彰簡字第618號第一審判決，提起上訴
，本院於民國97年10月21日言詞辯論終結，茲判決如下：
    主  文
上訴駁回。
第二審訴訟費用新台幣肆仟佰零伍元由上訴人負擔。
    事  實
一、被上訴人主張：
  (一)依照本院94年度家護聲字第3號民事通常保護令（以下簡稱
    系爭保護令），被上訴人應於每月10日前給付上訴人扶養費
    新台幣（下同）3萬元，期間自核發保護令起1年，合計36萬
    元。被上訴人於系爭保護令核發後，分別於民國94年5月20
    日、同年6月16日、同年7月23日各給付上訴人3萬元，又於
    94年8月8日給付生活費36萬元、教育費50萬元，以上合計給
    付金額95萬元，此情有上訴人親自簽收之收據（以下簡稱系
    爭收據）為憑。
  (二)上訴人事後竟於96年8月15日以系爭保護令為執行名義，聲
    請強制執行被上訴人所有不動產及薪津債權，聲請執行金額
    為27萬元及法定遲延利息，嗣經本院以96年度執字第22036
    號給付扶養費執行事件受理在案。
  (三)由於上訴人經常前往被上訴人工作場所爭吵，被上訴人不想
    拖延，始1次給付86萬元，此情為被上訴人之子親眼目睹。
  (四)被上訴人與友人合夥經營聖誕屋麵包店，每月營業額數百萬
    元，所以被上訴人家中經常存放數十萬元以上之現金，以備
    不時之需。何況，被上訴人除每月領取基本薪資外，另可分
    得10萬至30萬元不等紅利。
  (五)被上訴人常有每隔數日前往銀行提領現金並存放家中保險箱
    之習慣，不能因為此種用錢方式與眾不同，遽認被上訴人未
    給付該86萬元。
  (六)系爭收據內容係被上訴人事先寫好，再給上訴人簽名並蓋指
    印，以致出現筆色不同，然其上簽名及指印確實出自上訴人
    所親為。
  (七)系爭保護令於94年4月25日核發，若被上訴人未給付，上訴
    人豈有可能延至96年8月間始聲請強制執行。
  (八)被上訴人於系爭保護令核發後既已給付95萬元，上訴人自不
    得再依系爭保護令聲請強制執行。爰於原審起訴請求確認系
    爭保護令所載債權不存在，並依強制執行法第14條第1項前
    段規定，請求撤銷本院96年度執字第22036號給付扶養費執
    行事件所為執行程序。
  (九)從而，原審因而判決被上訴人勝訴，洵屬正當。上訴意旨指
    摘原判決不當，請求廢棄，為無理由，故請求判決駁回上訴
    人上訴等語。
二、上訴人辯稱：
  (一)被上訴人於核發系爭保護令後共給付9萬元而已，其餘27萬
    元迄今尚未給付。則系爭收據關於已給付86萬元之記載，並
    非真正。
  (二)被上訴人依照系爭保護令應給付36萬元，然因兩造感情不睦
    ，被上訴人不可能超額給付。
  (三)上訴人在系爭收據上編號A部分之簽名不完整，只簽「王麗
    」2 字，且未按捺指印。其源由乃因上訴人簽收時，被上訴
    人突然翻至次頁並要求先在編號F處簽名，詎被上訴人竟私
    自填載編號D、E部分之內容，虛偽造假其已給付86萬元之不
    實內容。
  (四)系爭收據上編號A、B、C部分之簽名及內容之筆跡顏色相同
    ，但編號D、E、F部分則為不同顏色之筆跡。顯見二者非同
    時書寫，由此可證編號D、E部分係被上訴人私自填載。
  (五)被上訴人固與他人合夥經營聖誕屋麵包店，同時在店內擔任
    麵包師傅並領取薪資。但該麵包店與被上訴人財務各自獨立
    ，不可能因做生意之故，而將大筆現金存放家中。
  (六)上訴人在原審陳稱在系爭收據上簽名時，其上並無編號D、E
    部分之內容，已否認該私文書之真正。依民事訴訟法第357
    條規定，自應由被上訴人負舉證責任。
  (七)適用民事訴訟法第358條規定，其前提必須先有私文書之存
    在，始足當之。如經證明與事實不符，仍不能採信。本件情
    形與上開條文規範情形不同，茲因上訴人在系爭收據簽名並
    蓋指印時，編號D、E部分係空白，自應適用同法第357條規
    定，由被上訴人負舉證之責。
  (八)86萬元現金並非小數目，依一般經驗法則，鮮少存放家中，
    通常應存放在銀行，並有提領資料可查，其舉證相當容易。
    被上訴人前述說詞不但違反經驗法則，亦未提出存簿為證，
    原審採信其說詞，於法有違。
  (九)綜上所述，被上訴人於系爭保護令核發後共給付9萬元，猶
    有27萬元未給付，則其起訴請求確認系爭保護令所載債權不
    存在，併提起債務人異議之訴，請求撤銷該執行事件所為執
    行程序，於法無據。原審判決竟為被上訴人勝訴之判決，自
    屬不當。爰上訴請求廢棄原判決，並駁回被上訴人在第一審
    之訴等語。
三、原審為上訴人全部敗訴之判決，上訴人就原判決全部提起上
    訴。
四、兩造不爭執事項：
  (一)被上訴人依照系爭保護令應於每月10日前給付上訴人扶養費
    3萬元，期間自核發保護令起1年，共計36萬元。
  (二)被上訴人於系爭保護令後，分別於94年5月20日、同年6月16
    日、同年7月23日各給付上訴人3萬元，共給付9萬元。
  (三)上訴人於96年8月15日以系爭保護令為執行名義，聲請強制
    執行被上訴人所有門牌鹿港鎮東勢巷13之22號房地，及被上
    訴人服務於聖誕屋麵包店之薪津債權，聲請執行金額為27萬
    元及法定遲延利息，嗣經本院以96年度執字第22036號給付
    扶養費執行事件受理在案。其中不動產執行程序因拍賣無實
    益，已撤銷拍賣。另外薪津債權部分，業經核發移轉命令在
    案。
  (四)上訴人對被上訴人聲請強制執行事件，除系爭執行事件未執
    行完畢外，其餘本院93年度執字第21149號給付扶養費執行
    事件、本院95年度執字第226號返還所有物等執行事件，均
    已執行受償完畢。
  (五)系爭收據上有關上訴人簽名及按捺指印，確係出自上訴人所
    為。
  (六)被上訴人與訴外人陳德明合夥經營聖誕屋麵包店。
五、兩造爭執事項：
  (一)系爭收據之形式證據力？應由何人舉證其為真正？
  (二)系爭收據之實質證據力？被上訴人曾於94年8月8日交付上訴
    人86萬元現金？
六、按關於文書之證據力，有形式證據力與實質證據力之分。必
    須真正之文書，始有形式證據力；否則，不得供為證據之用
    。必須文書所記載內容，有證明應證事實之價值，法院得據
    為判斷事實有無之證據資料者，始有實質證據力。私文書應
    由舉證人證其真正（民事訴訟法第357條參照）。但私文書
    經本人或其代理人簽名、蓋章或按指印者，推定其為真正（
    民事訴訟法第358條第1項參照）。然如當事人雖承認簽名按
    指印係其本人所為，但以該簽名或按指印係於空白紙張上為
    爭執，按諸舉證責任分配之原則，應由此爭執之當事人負舉
    證之責。所謂簽名者，不限於簽本人之姓名，其僅記載姓或
    名，甚至簽別號者，均得認為簽名。經推定為真正之私文書
    ，除有反證推翻外，不許當事人爭執其真正，法院亦應受此
    推定之拘束，不得再以自由心證為相反之判斷。至於文書之
    實質證據力如何，固應由法院依自由心證判斷之。惟文書之
    種類不同，法院為判斷時，應就文書之性質，斟酌其實質證
    據力。勘驗文書係記載文書製作人之意思表示或其他陳述。
    因文書本身即為待證某人陳述，苟其成立真正，並足以證明
    應證之事實者，即有證明其陳述存在之證明力。法院僅得就
    該文書之記載，斟酌應賦與何項事實上之法律價值，亦即如
    何解釋問題。不得再依自由心證，任意評定其實質證據力。
    至於報告文書乃係文書製作人關於觀察事實結果之報告。雖
    其成立真正，但其內容是否可信，尚須斟酌文書作成人之觀
    察及報告是否正確，以判斷其實質證據力。
七、系爭收據上有上訴人4次簽名即編號A、B、C、F部分，及3次
    捺指印即編號B、C、F部分，此情不僅為兩造所不爭執，復
    有系爭收據彩色影本附卷可佐。依據前開民事訴法第358條
    第1項規定，應推定系爭收據為真正。上訴人雖以關於給付
    86萬元部分係被上訴人事後填載，上訴人在空白收據上簽名
    及按指印等語置辯。茲依據上述舉證責任分配之原則，應由
    爭執之上訴人負舉證之責。惟上訴人僅提出兩造感情不睦故
    無由超額給付、遭設計、筆跡不同、家中無由存放大筆現金
    等主觀臆測之詞置辯，自始至終未據上訴人提出反證以實其
    說，自不許上訴人再爭執系爭收據之真正，本院亦應受此推
    定之拘束，不得以自由心證為相反之判斷。至於上訴人辯稱
    ：依民事訴訟法第357條規定，應由被上訴人負舉證責任等
    語，顯為曲解舉證責任分配之規定，尚難採認。
八、系爭收據上除編號A、B、C部分記載上訴人分別於94年5月20
    日、同年6月16日、同年7月23日各向被上訴人收取3萬元內
    容，即合計收取金額9萬元外，編號D、E、F部分尚記載「甲
    ○○於8.8.拿生活費36萬，因我甲○○無法一起生活，另
    給小孩教育費50萬，口說無憑，特立此據。簽名：甲○○（
    按捺指印）」等內容。準此記載，可知系爭收據上已詳細記
    載：關於上訴人於94年8月8日向被上訴人收取86萬元之陳述
    ，由此可知系爭收據性質上屬於勘驗文書，揆諸前開說明，
    已足以證明應證之事實者，即有證明其陳述存在之證明力。
    本院自不得再依自由心證，任意否認其實質證據力。換言之
    ，被上訴人主張其於94年8月8日已給付上訴人86萬元乙節，
    洵堪採信。
九、況且，被上訴人主張因與其友人合夥經營聖誕屋麵包店，故
    家中會存放現金，加上不定期分紅，及其有每隔數日自銀行
    帳戶提領金錢並存放家中保險箱之習慣等情，除據其合夥人
    陳德明於原審審理時證述：確有合夥經營麵包店及分紅情形
    外（原審97年3月4日言詞辯論筆錄參照），復經本院依上訴
    人之聲請向華南商業銀行鹿港分行函查，嗣經該銀行以97年
    5月27日華鹿字第54號、97年6月11日華鹿字第61號函檢附被
    上訴人帳號000000000000號之存款往來明細，可知被上訴人
    自93年6月1日起至96年12月31日為止，確有每隔數日自銀行
    提領1萬元至數萬元之習慣無訛。基此，益見被上訴人此部
    分之主張，並非全然無據，尚值採信。再者，未將金錢存放
    在銀行，卻將之匿藏於家中者，亦時有耳聞，難謂絕無僅有
    。換言之，上訴人辯稱：被上訴人在家中存放大筆現金故違
    反經驗法則乙節，不足採信。
十、兩造間歷年來因保護令及多件強制執行等事件，迭有爭執，
    已生齟齬，加上互信不足，始有收受金額必須簽立系爭收據
    為憑，雙方豈有草率輕忽行事之理。此由系爭收據上記載顯
    示，上訴人簽名或按捺指印處均緊鄰收取款項記載上方、下
    方或右方處，其間未留空白或間隙，即可明瞭。準此，上訴
    人於緊鄰系爭收據編號D、E部分，關於收受36萬元及50萬元
    記載下方處即編號F部分簽名並按捺指印，核與其先前簽名
    按捺指印位置及模式，完全合。是以，上訴人辯稱：遭蓄
    意設計在空白處簽名蓋章等語，核屬事後卸責之詞，不足採
    信。
九、按「執行名義成立後，如有消滅或妨礙債權人請求之事由發
    生，債務人得於強制執行程序終結前，向執行法院對債權人
    提起異議之訴。」，強制執行法第14條第1項前段定有明文
    。本件被上訴人於系爭保護令核發即執行名義成立後，僅須
    給付上訴人36萬元，卻給付95萬元，則其請求確認系爭保護
    令所載債權不存在，並提起債務人異議之訴，請求撤銷本院
    96年度執字第22036號給付扶養費執行事件所為執行程序，
    於法有據，應予准許。原審為上訴人敗訴之判決，即無不合
    。上訴意旨指摘原判決不當，求予廢棄改判，核無理由，應
    予駁回。
十、本件事證已臻明確，兩造其餘攻擊及防禦方法，經審酌後均
    與判決結果不生影響，爰不再贅詞論列。
十一、據上論結，本件上訴為無理由，依民事訴訟法第436條之1第
    3項、第449條第1項、第463條、第78條，判決如主文。
中    華    民    國    97    年    11    月    4    日
              民事第一庭       審判長法  官  羅培昌
                                     法  官  邱月嬌
                                     法  官  陳正禧
上正本係照原本作成。
本判決不得上訴。
中    華    民    國    97    年    11    月    5    日
                                     書記官  蕭美鈴


司法院資訊處製作；財團法人民間司法改革基金會備份。
